臺灣士林地方法院民事判決　　　　　　　　　　　　九十二年度簡上字第一四一號
　　上　訴　人　甲○○
　　訴訟代理人　朱正剛律師
　　被　上訴人　乙○○
　　訴訟代理人　趙元昊律師
　　　　　　　　許瑞榮律師
當事人間請求給付票款事件，上訴人對於中華民國九十二年五月十五日本院內湖簡易
庭九十一年度湖簡字第六一六號第一審判決提起上訴，本院於九十三年三月十八日言
詞辯論終結，判決如下：
    主  文
上訴駁回。
第二審訴訟費用由上訴人負擔。
    事  實
甲、上訴人未於最後言詞辯論期日到場，惟據其以前到庭及所提書狀所為之聲明及陳
    述略以：
  一、聲明：
    (一)原判決廢棄。
    (二)被上訴人於第一審之訴駁回。
  二、陳述：除與原審宣示判決筆錄所載者相同茲予引用外，補稱：
    (一)兩造因長期資金往來，最後一次於民國（以下同）八十九年十月九日進行會算
      ，確認上訴人應返還被上訴人新臺幣（以下同）二百三十二萬二千零三十七元
      ，上訴人乃簽發面額一百萬元、發票日為九十年二月二十九日、付款人為第一
      商業銀行南門分行、票號0000000號之支票（以下簡稱系爭支票）及臺
      灣臺北地方法院九十一年度北簡字第七九九○號民事事件之另紙一百三十二萬
      二千零三十七元支票予被上訴人，被上訴人收受上開二紙支票後，書立收據予
      上訴人收執，顯見兩造間之債權債務關係僅餘二百三十二萬二千零三十七元。
    (二)上開二紙支票雖未兌現，惟上訴人於九十年五月八日返還五十萬元、同年八月
      六日返還三十萬元、同年月三十日返還三十萬元、同年十月二日返還十萬元、
      同年六月二十二日返還二十萬元，總計清償一百四十萬元。因上開二紙支票均
      已屆期、無擔保，而系爭支票票載發票日為九十年二月二十九日，另紙支票發
      票日為九十年四月三十日，抵充系爭支票將使上訴人獲得減少利息支出之利益
      ，對上訴人獲益較多，依民法第三百二十二條規定，自應儘先抵充系爭票據債
      務，是以，本件票據債務已清償完畢，被上訴人票據法上之付款請求權業已消
      滅。
    (三)兩造共同投資之標的除「益林」外，尚有數筆不動產，依被上訴人親自簽名之
      「益林」結算表，自七十九年七月一日起至八十四年十二月三十一日止，訴外
      人鄭慶恩投資金額應為五百七十五萬元，而被上訴人就部分建物投資額已達六
      百七十五萬元，被上訴人主張兩造間有借貸關係，就此節應負舉證責任。原審
      以被上訴人匯予上訴人之七百九十萬元，而訴外人鄭慶思與全能實業有限公司
      投資合作契約書及補充契約投資金額僅三百萬元，遽認其間差額四百九十萬元
      為兩造間之消費借貸款項，顯有違誤。
  三、證據：除援用原審之立證方法外，並提出收據（卷二第二一頁、第五八頁）、
      存款存根聯（卷二第五九頁至第六○頁）等影本各二件、入戶電匯申請書（卷
      二第六一頁）、結算表（卷二第五六頁）、投資房地結算表（卷二第五七頁）
      、契稅繳款書（卷二第六二頁）、土地所有權狀（卷二第六三頁）、建物所有
      權狀（卷二第六四頁）、切結書（卷二第六五頁）等影本各一件為證。
乙、被上訴人方面：
  一、聲明：求為判決如主文所示。
  二、陳述：除與原審宣示判決筆錄所載者相同茲予引用外，補稱：
    (一)被上訴人對上訴人有多筆借款及投資債權，此為上訴人於原審九十一年九月十
      九日準備程序所當庭自認，被上訴人以鄭慶恩名義匯予上訴人之款項即高達七
      百九十萬元，再加上被上訴人於臺灣臺北地方法院另案提出之匯款單據，上訴
      人積欠被上訴人之款已達一千五百八十四萬元，至上訴人提出之投資房地結算
      表，被上訴人否認其真正。
    (二)兩造於八十九年十月九日僅就部分債務糾紛進行協商，並非就所有債務結算，
      被上訴人當日書立之收據亦未記載兩造結算債權債務或上訴人清償所有債務之
      字樣，上訴人辯稱兩造之債權債務僅餘二百三十二萬二千零三十七元，與事證
      有悖，此觀諸訴外人即上訴人之妻李素珠於九十一年四月十八日傳真予被上訴
      人之字據上仍記載「大陸補利息計九十六萬」等語自明
    (三)上訴人支付之一百四十萬元，並非用以清償系爭支票，清償時亦無指定抵充之
      意思，上訴人於臺北地方法院另案主張上開金額係用以抵充另紙面額一百三十
      二萬二千零三十七元之票據債務。上訴人雖依民法第三百二十二條主張法定抵
      充順序，惟上訴人除系爭支票與另紙一百萬元之票據債務外，尚有多筆借款、
      租金、利息補貼等債務，相較於其他債務，系爭支票債務並無應優先抵充之情
      形。
  三、證據：除援用原審之立證方法外，並提出臺灣臺北地方法院九十二年度簡上字
      第二一七號民事判決（卷二第三六頁至第四五頁）等影本各一件、匯款單影本
      八件（卷二第四六頁至第四九頁）為證。
    理  由
壹、程序方面：
　　本件上訴人經合法通知，未於言詞辯論期日到場，核無民事訴訟法第三百八十六
  　條所列各款之情形，爰依被上訴人聲請，由其一造辯論而為判決。
貳、實體方面：
一、本件被上訴人起訴主張：兩造為親屬關係，上訴人長期向被上訴人借款，被上訴
    人陸續以訴外人即其夫鄭慶恩之名義匯款予上訴人，金額超過七百九十萬元，上
    訴人為清償借款，多次簽發支票交予被上訴人收執，被上訴人因而執有上訴人簽
    發之系爭面額一百萬元之支票一紙，詎屆期於九十一年二月二十六日提示不獲付
    款，爰依借貸及票據之法律關係，訴請上訴人給付一百萬元及自支付命令送達翌
    日起至清償日止之法定遲延利息等語。
二、上訴人則以：兩造因長期資金往來，最後一次於八十九年十月九日進行會算，確
    認上訴人應返還被上訴人二百三十二萬二千零三十七元，上訴人乃簽發系爭支票
    及另紙面額一百三十二萬二千零三十七元支票予被上訴人，上開二紙支票雖未兌
    現，惟上訴人於九十年五月八日返還五十萬元、同年八月六日返還三十萬元、同
    年月三十日返還三十萬元、同年十月二日返還十萬元、同年六月二十二日返還二
    十萬元，總計清償一百四十萬元，因上開二紙支票均已屆期、無擔保，而系爭支
    票票載發票日為九十年二月二十九日，另紙支票發票日為九十年四月三十日，抵
    充系爭支票對上訴人獲益較多，依民法第三百二十二條規定，本件票據債務已清
    償完畢等語，資為抗辯。
三、本件被上訴人主張其執有上訴人所簽發之系爭面額一百萬元支票，屆期提示不獲
    付款之事實，業據其提出與其所述相符之支票暨退票理由單影本一件為證（卷一
    第五頁至第六頁），並為上訴人所不爭執，被上訴人此部分之主張自堪信為真實
    。至被上訴人主張系爭支票債務尚未清償乙節，則為上訴人所否認，並以前揭情
    詞置辯。是本件兩造爭執要旨厥為：系爭支票債務是否已因清償而消滅？
四、按「當事人主張有利於己之事實者，就其事實有舉證之責任。」，民事訴訟法第
    二百七十七條定有明文。又請求履行債務之訴，原告就其所主張債權發生原因之
    事實，固有舉證之責任，若被告自認此項事實而主張該債權已因清償而消滅，則
    清償之事實，應由被告負舉證之責任，此觀民事訴訟法第二百七十七條之規定自
    明（最高法院二十八年上字第一九二○號判例要旨參照）。本件上訴人固不否認
    簽發系爭支票，惟抗辯票據債務業已清償，對於此節自應負舉證責任。經查：
  (一)上訴人交付系爭支票及另紙面額一百三十二萬二千零三十七元之支票予被上訴人
    時，被上訴人固出具收據予上訴人收執，此有兩造所不爭執之八十九年十月九日
    收據影本一件在卷可稽（卷二第二一頁），惟觀諸上開收據記載：「收到支票兩
    張90/4/30一銀南門$1,322,037，90/2/29一銀南門$1,000,000無誤。此為辛亥路
    六段八六巷2,000,000，大湖山莊街二三巷二十七號595,590代付，大湖山莊街六
    一巷六號銀行利息62,473，美金壹萬元折臺幣261,400，共2,919,413，扣除大陸
    86 /6/30至87/12/31透支應支付319,465，樟新街二六號銀行貸款及透支277,961
    之餘款」等語，並未表明兩造間之債務業已結清，而被上訴人主張其陸續以訴外
    人即其夫鄭慶恩名義匯款予上訴人超過七百九十萬元，業據其提出匯款單影本十
    七件為證（卷一第三九頁至第四一頁、卷二第四六頁至第四九頁），且上訴人亦
    不否認兩造間確有多筆借款及投資款往來（卷一第五○頁），則上開二紙支票是
    否已結清兩造間所有債權債務關係，即非無疑。又被上訴人書立上開收據之同日
    ，訴外人即上訴人之妻李素珠另立有切結書一件，載明：「益林公司自七十九年
    建場營業至八十四年十二月三十一日止，透支新臺幣柒佰萬元左右，此透支額有
    列支利息新臺幣壹佰陸拾萬柒仟佰零柒元整，乙○○有墊款，依照墊款比例，
    所以應收回利息新臺幣玖拾陸萬肆仟肆佰零玖元整，因本場有意讓售，俟出售後
    立刻退回此利息」等語（卷二第六五頁），顯見被上訴人於八十九年十月九日出
    具收據時，至少尚有墊款利息未收回，應認上開收據並未就所有債權債務進行結
    算。上訴人辯稱兩造間僅餘系爭支票及另紙面額一百三十二萬二千零三十七元之
    支票票據債務未清償云云，與事證不符，即無足採。
  (二)第查，上訴人於九十年五月八日、同年六月二十二日、同年八月三十日、同年十
    月二日陸續清償一百四十萬元之事實，有匯款單（卷一六○頁、第六二頁至第六
    四頁）影本四件、收據影本一件（卷一第六一頁）為證，並為被上訴人所不爭執
    ，上訴人抗辯上開金額係用以抵充系爭支票票據債務云云，惟為被上訴人所否認
    。查兩造間有多項債權債務關係，系爭支票及另紙面額一百三十二萬二千零三十
    七元之支票並未結清所有債務，已如前述，而訴外人即上訴人之妻李素珠事後為
    求與被上訴人和解，於九十一年四月十八日傳真字據予被上訴人，載明：「一、
    收回一百三十二萬及一百萬票子兩張。二、右兩張支票金額已付部分，餘分九十
    一年四月十八日付現三十萬、六月一日三十萬、七月一日三十萬、二次分別匯入
    乙○○彰銀戶內。三、大陸補利息計九十六萬，於九十一年七月六日開始每月五
    萬匯入乙○○彰銀戶內到九十三年一月七日止」等語（卷一第七頁），惟因被上
    訴人不同意此和解方案，而未收回上開二紙支票，此為兩造所不爭執（卷二第七
    六頁），倘系爭支票票據債務確因上訴人匯入一百四十萬元而告清償，上訴人何
    須事後再提此和解方案？況上訴人於另案主張上開一百四十萬元係用以抵充另紙
    面額一百三十二萬二千零三十七元之支票票據債務，此有臺灣臺北地方法院九十
    二年度簡上字第二一七號民事判決影本一件在卷足參（卷二第三六頁至第四五頁
    ），益徵上訴人於清償一百四十萬元當時，並未指定抵充系爭支票票據債務。本
    件上訴人既未能舉證證明兩造間其他各筆債務均未屆清償期或抵充獲益較少，亦
    未能舉證證明其於清償時有何指定抵充系爭支票票款之情事，則其空言抗辯系爭
    支票票據債務業已清償云云，即屬無據。
五、末按，在票據上簽名者，依票上所載之文義負責，發票人對於執票人應照支票文
    義擔保支票之支付，又執票人向支票債務人行使追索權時，得請求自為付款提示
    日起之利息，如無約定利率者，依年利六釐計算，票據法第五條第一項、第一百
    二十六條、第一百三十三條分別定有明文。本件上訴人既未能舉證證明系爭支票
    之票據債務業已清償，從而，被上訴人依票據及借貸之法律關係，訴請上訴人給
    付一百萬元，及自支付命令送達翌日起即九十一年五月二十八日起至清償日止，
    按週年利率百分之六計算之法定遲延利息，為有理由，應予准許。原審判命上訴
    人應給付前揭金額，並依法為假執行之宣告，於法並無不合。上訴人指摘原審宣
    示判決筆錄不當，求予廢棄改判，為無理由，應予駁回。
六、本件判決基礎已臻明確，兩造其餘之攻擊防禦方法及訴訟資料，經核與判決基礎
    不生影響，爰不一一論駁，併予敘明。
七、據上論結，本件上訴為無理由，依民事訴訟法第四百三十六條之一第三項、第三
    百八十五條第一項前段、第四百四十九條第一項、第七十八條，判決如主文。
中　　　華　　　民　　　國　　九十三　　年　　　四　　　月  　　 一 　　日
                                        臺灣士林地方法院民事第二庭
                                            審判長法官  施月燿
                                            法      官  陳梅欽
                                            法      官  陳玉曆
右為正本係照原本作成。
本判決不得上訴。
中　　　華　　　民　　　國　　九十三　　年　　　四　　　月　　  十三  　日
                                            法院書記官  蔡雨呈
